臺灣高等法院刑事判決　　　　　　　　　　　　　　　　九十三年度上易字第四號
　　上　訴　人　臺灣士林地方法院檢察署檢察官
　　被　　　告　乙○○
　　選任辯護人　謝易達律師
右上訴人因被告誣告案件，不服臺灣士林地方法院九十一年度簡上字第一三七號，中
華民國九十二年十二月三日第一審判決（聲請簡易判決處刑案號：臺灣士林地方法院
檢察署九十年度偵字第一０一六四號），提起上訴，本院判決如左：
    主  文
原判決撤銷。
乙○○未指定犯人，而向該管公務員誣告犯罪，處有期徒刑貳月，如易科罰金，以參
佰元折算壹日。
    事  實
一、乙○○明知鼎鋒國際有限公司名義所簽發，付款人為台中市第七商業銀行復興分
    行，票載日期分別為民國九十年七月三十一日、同年八月三十一日，票號000
    0000、0000000號，票面金額均為新台幣 (下同) 三十五萬元之支票
    二紙 (下稱系爭支票) ，經其於九十年三月下旬某日交付予甲○○，並未遺失，
    竟於同年七月三十一日，在台北縣汐止市○○○路二五七巷二十五號邑笙股份有
    限公司 (下稱邑笙公司) ，向不知情之會計林雅珊稱系爭二張支票已於同年七月
    三十日遺失，使林雅珊赴台中市第七商業銀行復興分行辦理掛失止付，並填具致
    該管警察局之遺失票據申報書，而以書面向警察局誣告未指定犯人涉犯侵占遺失
    物罪。嗣於同年八月一日，前開第0000000號支票，經持票人甲○○提示
    後，遭票據交換所退票，始為警循線查獲上情。
二、案經台北市政府警察局中山分局移請台灣士林地方法院檢察署偵查後聲請簡易判
    決處刑，被告不服第一審簡易判決，提起上訴，經原審法院認不得以簡易判決處
    刑，改依通常程序，自為第一審判決。
    理  由
一、訊據被告乙○○坦承於右揭時、地交付系爭二張支票予甲○○，且於九十年七月
    三十一日，在邑笙公司內，向會計林雅珊表示系爭二張支票遺失，使林雅珊赴銀
    行辦理掛失止付，嗣前開第0000000號支票經持票人甲○○提示後，遭票
    據交換所退票等情不諱，惟矢口否認有未指定犯人之誣告犯行，辯稱：係告訴人
    甲○○打電話及本人親自至邑笙公司，向其表示系爭二張支票遺失，其才指示會
    計林雅珊至銀行申報遺失，證人林雅珊於原審之證詞可信，告訴人之指訴有瑕疵
    ，不足採信云云。
二、本件被告坦承其將系爭二張支票交付告訴人甲○○，嗣並以系爭二張支票遺失為
    由，委託會計林雅珊前往銀行辦理掛失止付，嗣其中第0000000號支票，
    經提示後退票等情不諱，核與證人即會計林雅珊就此部分之證詞相符，復有台中
    市票據交換所九十年八月十六日函暨所附之票據提示人資料查報表、退票理由單
    影本、票據正反面影本及遺失票據申報書影本等在卷可憑，是有關此部分被告任
    意性之自白，堪認與事實相符。從而，本件之爭點厥為系爭二張支票是否確實遺
    失，被告確於接獲支票遺失之消息後，始指派會計前往銀行申報系爭支票遺失？
    告訴人甲○○是否曾於支票到期日前，通知被告系爭支票業已遺失？經查：
  (一)系爭二張支票並未遺失，業據告訴人甲○○指訴明確，並經告訴人甲○○於系爭
    支票公示催告之案件中具狀申報權利，有台灣台中地方法院中院洋民非拾九十催
    二五０九字第六四００六號民事庭函本在卷可憑，被告復亦自承嗣已撤銷其中一
    張支票之掛失止付，而使告訴人甲○○得以領取票款，是系爭二張支票確實並未
    遺失。
  (二)有關告訴人甲○○是否曾於支票到期日前，通知被告系爭支票業已遺失一節，告
    訴人甲○○堅詞否認曾以任何方式通知被告系爭票據遺失，被告則堅稱係因告訴
    人甲○○通知始知系爭支票遺失之事，本院細繹卷證資料，認告訴人甲○○並未
    通知被告系爭支票業已遺失之說詞，較為可採。茲析述如下：
  (1)被告就告訴人甲○○如何告知系爭支票遺失之時間、地點、方式、在場人員及遺
    失支票之張數等節，所供前後矛盾，難以確定，實難遽採。
    被告於警訊中稱：甲○○於九十年七月初，到公司內告訴其支票遺失，其才委
      由會計辦理掛失止付(見偵查卷第六頁反面)。
    被告於偵查中先則辯稱：甲○○於九十年六、七月其掛失止付前不久，告知支
      票遺失，遺失二張或四張，其乃叫會計小姐去掛失 (見偵查卷第三十四頁反面
      ) ；後又稱：甲○○打電話來告訴我，也告訴會計小姐支票遺失，接到甲○○
      電話的會計是林雅珊及周小玲 (見偵查卷第四十八頁反面) ；嗣又改稱：甲○
      ○來公司說支票遺失，林雅珊及公司員工均有聽見，公司司機、送貨員均有聽
      見 (見偵查卷第九十一頁)；嗣再改稱：甲○○打電話及來公司說支票遺失(見
      偵查卷第一０二頁反面)。
    被告於原審法院調查時稱：其總共拿給甲○○五、六十張票，他有匯給我一部
      分錢，所以我相信他，結果後來他沒有把錢給我，我才去止付 (見原審簡上卷
      第十五頁) ；是甲○○跟我講他有打電話給林雅珊，不是甲○○有打電話給林
      雅珊 (見原審簡上卷第十六頁) ；止付前甲○○有來公司，也有打電話跟我講
      支票遺失，康也有打電話給會計林雅珊，甲○○來公司，有好幾人在，所以我
      才叫會計去報支票遺失(見原審簡上卷第一四一頁)。
    被告於本院九十三年三月十一日審理時辯稱：因為我拿票給甲○○，甲○○還
      不匯錢給我，當然是我去掛失，甲○○說票全部遺失掉，後來他的錢也沒有匯
      給我，甲○○告訴我支票遺失很久了，但我想是不是他一時沒有錢給我，所以
      才這麼說，從他告訴我支票遺失到辦掛失之間，有一段時間，因他錢一直沒有
      匯還給我，我才想支票是不是真的遺失了，我想是不是告訴人一直在找支票，
      所以沒有馬上掛失；當初甲○○錢還沒有匯給我時，他並沒有說支票遺失，後
      來我一直跟他要錢，我忍無可忍，問他到底情形如何，他說支票遺失，我才去
      止付的。
    綜上，被告就告訴人究係以電話告知支票遺失，或親至公司告知支票遺失，或二
    者兼而有之，前後所供，並不一致。而邑笙公司之員工何人在場聽聞支票遺失之
    事，前後所供亦有不同。再者，被告自承九十年三月間交付告訴人甲○○之支票
    共有四張 (見偵查卷第十五頁)，除系爭二張支票掛失止付外，另二張已兌現，
    而已兌現之二張支票發票人均為鼎鋒國際有限公司，付款人為台中市第七商業銀
    行復興分行，票載日期分別為九十年五月三十一日、同年六月三十日，票號00
    00000、0000000號，票面金額分別為七十萬元及三十五萬元，是在
    系爭支票辦理掛失止付之時，前開面額共一百零五萬元之支票，業已兌現，則被
    告何以於檢察官九十年十一月八日訊問時仍表示遺失二張或四張支票，於本院審
    理時亦稱，支票全部遺失，無法特定支票遺失之數量，言詞閃爍，令人啟疑。另
    原審法院調查時被告復供稱甲○○沒有把錢給我，其才去辦理掛失止付，且被告
    自承係高中畢業，一直擔任會計工作，亦有使用支票經驗，應知票據遺失時，應
    由權利人即票據之執票人辦理掛失止付，其既已將系爭支票交付告訴人，若系爭
    支票果真遺失，亦應由告訴人自行掛失止付，而非由邑笙公司會計林雅珊為之，
    況被告至本院審理時，就告訴人究於何時告知票據遺失，亦閃爍其詞，且表示其
    知曉票據遺失後，一段時間，才辦理掛失止付，亦與一般票據遺失後，惟恐善意
    第三人主張票據權利，而立即報失之情形有異。是被告堅稱告訴人有告知系爭支
    票遺失一事，確有疑義。
    (2)被告於偵查中稱：甲○○打電話來告訴我，也告訴會計小姐支票遺失，接到甲
      ○○電話的會計是林雅珊及周小玲。(見偵查卷第四十八頁反面)。惟證人林雅
      珊於偵查中證稱 (作證時距離辦理掛失之時間未逾四個月)：「 (知支票給誰
      ？)不知。」、「 (二張支票是否遺失？)不清楚。」、「 (接過客戶來電稱支
      票遺失？)沒有，我聽乙○○與甲○○對話，因我負責接電話，我聽她在辦止
      付後，與甲○○說：你說票據遺失，我已請會計去辦。」、「 (接過甲○○電
      話，在票據掛失前)無，而票據掛失後，有接他電話，他問我為何掛失，我說
      是乙○○交待的，請他有問題去問乙○○。」等語 (見偵查卷第七十七頁反面
      、第七十八頁)，是證人林雅珊於偵查中已明確證稱其僅依被告之指示，前往
      銀行辦理掛失止付手續，其餘有關支票之事均不知情，且證人林雅珊於掛失止
      付前，並未接獲甲○○來電，表示系爭支票遺失，而係在票據掛失止付後接獲
      告訴人電話，詢問為何辦理掛失止付等情，甚為明確。被告前開所謂甲○○以
      電話告訴會計小姐支票遺失一節，難以認定是事實。嗣經被告一再聲請，原審
      乃再度傳喚證人林雅珊於九十二年十一月十九日到庭作證 (作證時距離掛失時
      間已逾二年四月)，斯時證人林雅珊仍為邑笙公司員工，其並未主張拒絕證言
      ，並證稱：「（被告叫你去辦遺失前，你有無聽到這張票為何遺失？)我有聽
      到被告跟康先生在講票的事。」、「 (這張票，在你去辦遺失前，康先生有無
      因為這張票的事打電話給你？）他沒有打電話給我，他只有打電話給被告，我
      只有在一旁聽到被告跟康先生講電話。」、「 (你聽到票遺失是在你掛失前還
      是之後？)之前有無聽到我無法確認。」、「 (你聽到甲○○跟被告在電話中
      交談關於支票遺失的事有幾次？)一次，就是我剛才講的那一次，後來甲○○
      就質問我為何要去辦遺失，我說是被告叫我去的。」、「 (為何前後所說不一
      致，是不是同一件事？為何會不一樣？)我應該是聽過二次，第二次特別有印
      象，因為甲○○打電話來問我為又去辦遺失？」。依理，告訴人甲○○若確於
      事前已告知系爭支票遺失，應無以電話向邑笙公司查詢支票何以辦理掛失，並
      至台中地方法院申報權利之必要，且證人林雅珊於九十二年十一月十九日在原
      審作證時，尚受僱於邑笙公司，其於原審之證詞反覆，對於聽聞票據遺失係在
      掛失前還是掛失之後，又無法確認，自應以其於偵查中之證詞為可採信。
    (3)被告辯稱會計周曉玲亦曾接獲告訴人來電表示票據遺失，惟證人周曉玲於偵查
      中證稱：「 (甲○○在你在職時，有打電話來說他支票遺失？)未接他電話，
      亦未聽老闆娘說過，他也未來公司說過。」等語 (見偵查卷第九十頁)，是邑
      笙公司之另名會計周曉玲於系爭支票辦理掛失止付前，並未聽聞系爭支票遺失
      一事。
  (三)本件被告所涉犯行，係明知系爭支票已交付告訴人甲○○，並未遺失，仍令會計
    林雅珊前往銀行掛失止付，涉犯準誣告罪，至於系爭支票之票據原因關係係「貨
    款」或「借款」，並非重要爭點，被告一再指稱系爭支票係其向告訴人甲○○調
    現，甲○○則指稱係給付貨款，姑不論何者之說詞可採，被告交付系爭支票與告
    訴人甲○○，而系爭票據由被告指示林雅珊前往銀行掛失止付則無所爭議，是本
    院認系爭支票之票據原因關係係「貨款」或「借款」，無庸再予調查認定。
  (四)綜上，本件被告將系爭支票交付予告訴人，明知系爭支票並未遺失，仍令會計林
    雅珊前往銀行掛失止付之事，堪以認定，被告前揭所辯，係卸責之詞，無可採信
    ，應予依法論科。
三、核被告所為，係犯刑法第一百七十一條第一項之未指定犯人誣告罪。被告利用不
    知情之林雅珊以書面向警察局未指定犯人誣告侵占遺失物，應論以間接正犯。
四、原審未予詳查，遽為被告無罪之諭知，檢察官上訴，指摘原判決不當，為有理由
    ，自應由本院將原判決予以撤銷改判。爰審酌被告犯罪之動機、目的、手段、素
    行、智識程度、犯罪所生之損害及犯罪後矢口否認之態度等一切情狀，量處有期
    徒刑二月，並諭知易科罰金之折算標準。
據上論斷，應依刑事訴訟法第三百六十九條第一項前段、第三百六十四條、第二百九
十九條第一項前段、刑法第一百七十一條第一項、第四十一條第一項前段、罰金罰鍰
提高標準條例第一條前段、第二條，判決如主文。
本案經檢察官謝英民到庭執行職務。
中　　　華　　　民　　　國　　九十三　　年　　　三　　　月　　二十五　　日
                              臺灣高等法院刑事第五庭
                                  審判長法  官  曾  德  水
                                        法  官  楊  炳  禎
                                        法  官  蘇  素  娥
右正本證明與原本無異。
不得上訴。
                                        書記官  何  閣  梅
中　　　華　　　民　　　國　　九十三　　年　　　三　　　月　　二十五　　日
附錄：本案論罪科刑法條全文
刑法第一百七十一條第一項
(未指定犯人誣告罪)
未指定犯人，而向該管公務員誣告犯罪者，處一年以下有期徒刑、拘役或三百元以下
罰金。
